【裁判字號】    98,保險上易,25
【裁判日期】    990126
【裁判案由】    給付保險金等
【裁判全文】
臺灣高等法院民事判決              98年度保險上易字第25號
上  訴  人  丁○○
            戊○○
兼  共  同
法定代理人  甲○○
被  上訴人  美亞產物保險股份有限公司
            （原名友邦產物保險股份有限公司）
法定代理人  己○○
訴訟代理人  丙○○
參  加  人  乙○○
上列當事人間請求給付保險金等事件，上訴人對於中華民國98年
8月18日臺灣板橋地方法院98年度保險字第11號第一審判決提起
上訴，並撤回對原為共同被上訴人黃天牧之起訴，本院於99年1
月12日言詞辯論終結，判決如下：
    主      文
原判決（除確定部分外）廢棄。
被上訴人應給付上訴人新台幣陸拾陸萬元，及自民國九十八年六
月十日起至清償日止，按週年利率百分之十計算之利息。
第一、二審訴訟費用（除確定部分外）均由被上訴人負擔。
參加訴訟費用由參加人負擔。
    事實及理由
一、上訴人主張：伊等之被繼承人盧文基於民國95年9月22日與
    參加人乙○○發生交通事故致死（下稱系爭交通事故），嗣
    伊於97年5月8日在原法院97年度重訴字第80號侵權行為損害
    賠償事件中（下稱另案損害賠償事件），與乙○○達成和解
    ，約定乙○○應給付原告新台幣（下同）66萬元（下稱系爭
    和解）。惟伊另向被上訴人申請強制汽車責任保險理賠，被
    上訴人竟依強制汽車責任保險法第31條第1項前段規定，扣
    除系爭和解金66萬元，僅給付伊84萬元，即拒絕理賠66萬元
    之保險金。又強制汽車責任保險法第31條第1項前段規定係
    為了避免加害者與被保險人雙重給付致不當得利，但盧文基
    年輕有為，尚需養家活口，其損害賠償應該遠逾強制汽車責
    任保險之保額，自不應扣除系爭和解金。再者，系爭和解記
    載「被告（即乙○○）願給付原告（即伊）60萬元」，就字
    面上解釋係乙○○為避免刑責所做出讓步之妥協決定，並非
    和解金之一部分，尚不得依強制汽車責任保險法第31條第1
    項前段規定予以扣除；況強制汽車責任保險法之立法精神即
    採限額無過失賠償主義，以免受害人因舉證困難，無法獲得
    賠償，規定死亡給付150萬元，伊卻只領到不足額之84萬元
    ，顯有矛盾。另被上訴人不給付保險金予伊，亦係侵害伊權
    利。爰依強制汽車責任保險法第25條、民法第184條第1項、
    第197條第2項、第179條規定，請求被上訴人給付保險金66
    萬元，及自起訴狀繕本送達翌日起至清償日止，按週年利率
    10%計算之利息等語（上訴人撤回對原為共同被上訴人黃天
    牧之起訴，該未繫屬本院部分，不予另贅）。
二、被上訴人則以：上訴人已於97年5月8日與乙○○在另案損害
    賠償事件達成系爭和解，因未約定保留損害賠償請求權之項
    目或金額，亦未特別約定不得扣除強制汽車責任保險金，更
    於和解中表示拋棄其餘損害賠償請求權，依強制汽車責任保
    險法第31條第1項前段規定，乙○○已為一部賠償，伊僅在
    扣除賠償金額之餘額範圍內，負給付保險金之責，伊業於97
    年9月5日給付上訴人甲○○84萬元，上訴人自不得再請求伊
    給付66萬元。另參照強制汽車責任保險法第7條、第29條、
    第31條及第32條之規定意旨，上訴人基於系爭交通事故得向
    乙○○主張之損害賠償請求權，與其得依上開規定向伊主張
    之保險給付，係屬同一債權，而上訴人所得主張之損害賠償
    請求權，即為前揭和解關係所取代，自不得再依強制汽車責
    任保險法之規定為請求。又上訴人既係依強制汽車責任保險
    法之規定請求伊給付保險金，自無侵權行為或不當得利之可
    言等語為辯。
三、參加人乙○○為輔助被上訴人參加本件訴訟，辯以：伊因系
    爭交通事故，經原法院刑事庭判處有期徒刑1月又15日及罰
    金，顯見刑事庭認伊之過失極輕。又在刑事附帶民事訴訟審
    理期間，審判長勸諭伊與上訴人和解，伊表明僅能以20萬元
    和解，審判長復請伊考量盧文基之子女尚年幼，在賠償金額
    上多斟酌，當作道義上捐助，伊乃勉力上加。惟上訴人提出
    數百萬元之天價賠償額，並要求和解條件加註日後若其得向
    被上訴人請領理賠償部分，伊仍須負責等字，復另向台灣板
    強地方法院檢察署（下稱板橋地檢署）提出犯罪被害人補償
    金之覆議。倘上訴人得領犯罪被害人補償金，板橋地檢署必
    將轉向伊求償，如此伊和解之金額無定額，亦無限度，伊乃
    表明無法接受，經刑事庭審判長曉諭上訴人請領保險理賠部
    分與伊無關，故上訴人刪除保險公司理賠部分仍須伊負責部
    分，並加列上訴人須撤回犯罪被害人補償金之覆議聲請，伊
    乃將和解金提高66萬元，部分以分期付款為條件，並定有未
    按期履行之高額違約金，因而達成和解。是上訴人就和解金
    額以外其他部分，均不得再加諸於伊，伊當不致因上訴人日
    後任何求償行為而加重負擔，上訴人請領保險金與伊無關等
    語。
四、原審為上訴人敗訴之判決，即駁回上訴人之訴，上訴人提上
    訴後，撤回對原為共同被上訴人黃天牧之起訴（見本院卷第
    69、77頁。又上訴人對黃天牧之上訴，即因其撤回起訴而失
    所附麗，自無撤回上訴之必要），其上訴聲明為：
    (一)原判決廢棄。
    (二)被上訴人應給付上訴人66萬元，及自起訴狀繕本送達翌日
      起至清償日止，按週年利率10%計算之利息等語。
    被上訴人則答辯聲明：上訴駁回。
五、上訴人主張其等被繼承人盧文基於95年9月22日與乙○○發
    生系爭交通事故致死，其等於97年5月8日在另案損害賠償事
    件中與乙○○成立和解，約定乙○○應給付其等66萬元，其
    等另向被上訴人申請強制汽車責任保險理賠150萬元，被上
    訴人僅給付84萬元等語，業據提出戶籍謄本、另案損害賠償
    事件和解筆錄、被上訴人97年9月3日邦保理第970267號函、
    97 年11月13日邦保理字第970338號函等件為證（見原審卷
    第9至12、14、27至31頁），而盧文基因系爭交通事故致死
    ，本院刑事庭於97年3月27日以97年度交上易字第13號判決
    乙○○因過失致人於死，處有期徒刑3月，減為有期徒刑1月
    又15日，並得易科罰金等情，亦有本院刑事判決可稽（見原
    審卷第45至49頁，本院卷第54至57頁），且為被上訴人所不
    爭執，應堪信實。
六、上訴人復主張其等與乙○○在另案損害賠償事件成立和解，
    由乙○○賠償其等66萬元，係扣除強制汽車責任保險理賠等
    語，為被上訴人所否認。經查：
    (一)按「保險人於被保險汽車發生汽車交通事故時，依本法規
      定對請求權人負保險給付之責。」、「被保險汽車發生汽
      車交通事故，被保險人已為一部之賠償者，保險人僅於本
      法規定之保險金額扣除該賠償金額之餘額範圍內，負給付
      責任。但請求權人與被保險人約定不得扣除者，從其約定
      。」，強制汽車責任保險法第25條第1項、第31條第1項分
      別定有明文。可知被保險人已對保險金請求權人為一部賠
      償時，保險人原則上僅須再給付其依法應給付保險金額扣
      除該賠償金額後之餘額，例外於保險金請求權人曾與被保
      險人約定不得扣除該賠償金額者，保險人即應給付該法規
      定之全額保險金。而上開例外之事實，既有利於保險金請
      求權人，依民事訴訟法第277條規定，自應由其負證責任
      。
    (二)上訴人與乙○○於97年5月8日成立之系爭和解，其內容為
      ：「一被告（即乙○○）應給付原告（即上訴人）新台幣
      （下稱）陸拾陸萬元，給付方法：當庭給付參拾萬元，並
      於九十七年六月三十日、七月三十日、八月三十日各給付
      拾貳萬元（由被告匯入新莊巿農佰第00000000000000號甲
      ○○之帳戶），如一期未履行視為全部到期，就未清償餘
      額並應加計自到期翌日起至清償日止按年息百分之二十計
      算之違約金。二原告應撤回台灣板橋地方法院檢察署九十
      六年度補審字第53、54、55號之犯罪被害人補償金之覆議
      。三原告其餘請求拋棄。四訴訟費用各自負擔。」（見原
      審卷第85、86頁，本院卷第108、109頁），並未在和解契
      約中記載請領強制汽車責任保險金之問題，自應探求上訴
      人與乙○○成立和解時之真意，是否有包含強制保險給付
      而定，有行政院金融監督管理委員會保險局97年10月22日
      保局三字第09702170900號函足憑（見原審卷第13、23頁
      ），並為被上訴人所不爭執，自屬可採。
    (三)揆之強制汽車責任保險法第1條規定，開宗明義即揭示其
      立法精神為：「為使汽車交通事故所致傷害或死亡之受害
      人，迅速獲得基本保障，並維護道路交通安全，特制定本
      法。」，其第第7條並規定：「因汽車交通事故致受害人
      傷害或死亡者，不論加害人有無過失，請求權人得依本法
      規定向保險人請求保險給付或向財團法人汽車交通事故特
      別補償基金請求補償。」，第29條亦規定：「被保險人有
      下列情事之一，致被保險汽車發生汽車交通事故者，保險
      人仍應依本法規定負保險給付之責。但得在給付金額範圍
      內，代位行使請求權人對被保險人之請求權：一飲用酒類
      或其他類似物後駕駛汽車，其吐氣或血液中所含酒精濃度
      超過道路交通管理法規規定之標準。二駕駛汽車，經測試
      檢定有吸食毒品、迷幻藥、麻醉藥品或其他相類似管制藥
      品。三故意行為所致。四從事犯罪行為或逃避合法拘捕。
      五違反道路交通管理處罰條例第二十一條或第二十一條之
      一規定而駕車。」，可知強制汽車責任保險法貴在使受害
      人或其遺屬於交通事故後，迅速獲得強制責任保險金之保
      障，是不論事故之原因，祇要被保險人或其遺屬申領強制
      責任保險金時，保險人即應迅予賠付，不得藉故拖延。本
      件上訴人之被繼承人盧文基因系爭交通事故死亡，上訴人
      丁○○、戊○○為其子，上訴人甲○○為其配偶，依強制
      汽車責任保險法第11條第1項第2款第1目規定，為強制責
      任保險金之請求權人，其等因盧文基之死亡，得請領之強
      制責任保險金為150萬元，此觀強制汽車責任保險給付標
      準第6條規定自明。依前揭說明，身為保險人之被上訴人
      ，於上訴人申請領取強制責任保險時，不問盧文基或加害
      人之乙○○有無過失，均應迅速理賠強制責任保險金予上
      訴人。乃被上訴人竟先以盧文基有酒駕行為而拒賠，嗣因
      本院以97年度交上易字第13號判決乙○○因過失致人於死
      ，處有期徒刑3月，減為有期徒刑1月又15日，始於97年9
      月3日發文通知上訴人願理賠84萬元等情，有上訴人97年9
      月3日邦保理字第970267號函可稽（見原審卷第11頁），
      核與上訴人所述其於另案損害賠償事件開庭前，即向被上
      訴人請求強制責任保險金，但並不順利等情相符（見原審
      卷第94頁反面，本院卷第98頁），亦為被上訴人所不爭執
      （見本院卷第90、91頁），並自認其係於97年9月5日理賠
      84萬元予上訴人等語，足徵被上訴人遲於97年5月8日上訴
      人與乙○○成立系爭和解後，且在97年8月31日乙○○付
      清和解金後，始給付部分強制責任保險金，顯已違反強制
      汽車責任保險法之立法精神。
    (四)按保險人依本法規定所為之保險給付，視為被保險人損害
      賠償金額之一部分；被保險人受賠償請求時，得扣除之。
      強制汽車責任保險法第32條亦有明文。承上所述，被上訴
      人於上訴人以盧文基遺屬身分申請強制責任保險金時，本
      應迅予理賠，嗣上訴人再請求乙○○賠償損害時，依上開
      規定，乙○○得扣除上訴人已領取之強制責任保險金，以
      免有不當得利之情形。倘依正常賠償程序進行者，上訴人
      除得領取強制責任保險金150萬元外，尚得取額乙○○賠
      償之66萬元，合計216萬元。乃被上訴人竟遲延給付保險
      金，俟上訴人與乙○○成立系爭和解，就原應理賠之保險
      金150 萬元中扣除乙○○賠償之66萬元，僅給付84萬元，
      致上訴人僅領取150萬元，相差66萬元，形同上訴人根本
      未向乙○○請求損害賠償之不公平現象，顯與事理不合。
      是被上訴人先拒絕賠付強制責任保險金，再於乙○○賠付
      上訴人後，再自原應理賠之強制責任保險金中扣除系爭和
      解金額，以餘額給付上訴人之舉，無異致上訴人祇能領取
      強制責任保險金，無從另向加害人之乙○○請求損害賠償
      ，自已違反強制汽車責任保險法之規定，殊屬非是。
    (五)上訴人在另案損害賠償事件所委任之訴訟代理人吳奎新律
      師於98年7月31日具狀陳稱：「……當時甲○○這邊最大
      讓步說是說700多萬以700萬算，因法院刑事庭認定盧文基
      亦屬與有過失，所以同意負二分之一損害，剩350萬元，
      350 萬元扣除將來可請求第三人責任險為150萬元後，以
      200萬元計算，甲○○可以再退讓，但最少要乙○○賠償
      100萬元，但因乙○○最多只能付45萬元，所以調解不成
      ，進入民事審理庭之後，法官再勸諭雙方和解，就100萬
      元及45 萬元間互相退讓，經多次私底下及正式開庭勸諭
      ，最後乙○○同意付66萬元，因當時甲○○有向板橋地檢
      署請求犯罪被害人遺囑補償金，乙○○怕若檢察署最後有
      補償予甲○○等3人，再回過頭來就已發出之補償金向乙
      ○○請求，則其可能再付款，所以要求甲○○要撤回補償
      金之請求，甲○○同意，最後才成立民事和解……」等語
      （見原審卷第90頁），並為兩造所不爭執（見本院卷第27
      頁反面），且為乙○○所是認（見本院卷第78頁），堪予
      採信。再參以乙○○所述上訴人提出數百萬元之天價賠償
      額，並要求和解條件加註日後若其得向被上訴人請領理賠
      償部分，伊仍須負責等字，復另向板橋地檢署提出犯罪被
      害人補償金之覆議，經刑事庭審判長曉諭上訴人請領保險
      理賠部分與伊無關，故上訴人刪除保險公司理賠部分仍須
      伊負責部分，並加列上訴人須撤回犯罪被害人補償金之覆
      議聲請，始成立和解等情（見本院卷第106頁），可見上
      訴人與乙○○在成立前開和解時，已就保險金理賠部分予
      以協商，認為是項和解不影響上訴人另向被上訴人請領保
      險金部分，始未列入和解筆錄記載。縱令盧文基就系爭交
      通事故亦與有過失，惟乙○○亦有酒駕情事，上訴人已將
      其原請求之損害賠償金額700餘萬元，先降為350萬元，終
      以66萬元達成和解，倘該66萬元包含在強制保險金內，又
      要求上訴人撤回犯罪被害人補償金之覆議聲請，將造成雙
      重損失，衡情上訴人退讓之程度不至於如此之高，否則即
      與常情有悖。應認上訴人與乙○○成立前開和解之金額，
      係已將強制保險金150萬元扣除在先。
    (六)至證人即乙○○於另案損害賠償事件所委任之訴訟代理人
      林玠民律師於98年8月3日在原審所述：「開庭當天原告（
      即上訴人）訴訟代理人（即吳奎新律師）原本有提出和解
      方案要求乙○○賠償一定金額，而且當時原告尚有申請犯
      罪被害人補償金，原告希望就此部分仍繼續請領，但若原
      告領得補償金後，此部分之金額一定會轉嫁到乙○○身上
      ，以乙○○的立場不可能同意，所以當時就堅持要求原告
      要撤回犯罪被害補償金的申請」、「當時兩造並沒有提到
      保險金要如何處理，我只是曾經與原告訴訟代理人閒聊時
      有聽到因為死者有酒駕的問題，所以保險金可能請領不到
      ，因為兩造商談和解時原告並沒有去申請強制汽車責任保
      險，所以和解條件就沒有談到保險金處理的問題」等語（
      見原審卷第94頁反面），僅能證明系爭和解未涉及強制保
      險金部分，乙○○僅擔心上訴人請領犯罪被害人補償金成
      立時，檢方將轉向其求償，故要求上訴人撤回是項犯罪被
      害人補償金之覆議，自難以林玠民此部分之證詞，為不利
      於上訴人之認定。另乙○○所稱上訴人就和解金額以外其
      他求償行為，與其無涉乙節，因上訴人係依強制汽車責任
      保險法規定向被上訴人請求給付保險金，至被上訴人是否
      能另依其他法律規定向乙○○求償，乃屬另事，是乙○○
      此部分之抗辯，亦難為不利於上訴人之認定。
    (七)綜上所述，上訴人與乙○○成立系爭和解時，即已將上訴
      人得向被上訴人請領之強制責任保險金排除在外，則被上
      訴人理賠強制責任保險金150萬元時，依前揭強制汽車責
      任保險法第31條第1項但書規定，自不得扣除乙○○已為
      賠償之66萬元，仍應給付全額150萬元，始符強制汽車責
      任保險法之立法精神。
七、從而，上訴人依強制汽車責任保險法第25條規定，請求被上
    訴人給付遭不當扣除之強制責任保險金66萬元，與自起訴狀
    繕本送達翌日即98年6月10日起至清償日止，按年利率10%計
    算之利息，為有理由，應予准許。原審為上訴人敗訴之判決
    ，尚有未洽。上訴意旨指摘原判決不當，求予廢棄改判，為
    有理由。爰由本院予以廢棄，改判如主文第二項所示。又本
    件事證已臻明確，兩造其餘攻擊防禦方法及證據資料，核與
    本件判決結果不生影響，毋庸一一論述，併予敘明。
八、據上論結，本件上訴為有理由，爰判決如主文。
中    華    民    國    99    年    1     月    26    日
                    民事第十七庭
                        審判長法  官  藍文祥
                              法  官  陳麗芬
                              法  官  張競文
正本係照原本作成。
不得上訴。
中    華    民    國    99    年    1     月    27    日
                              書記官  章大富

司法院資訊處製作；財團法人民間司法改革基金會備份。
